ACORDAO-COMPLETO-2467283

ACÓRDÃO 7342/2021 ATA 14/2021 - SEGUNDA CÂMARA

VISTOS, relatados e discutidos estes embargos de declaração opostos por Albuquerque Engenharia Importação Exportação Ltda. - Em Recuperação Judicial contra o Acórdão 1686/2021-TCU-Segunda Câmara, que negou provimento a recurso de reconsideração interposto pela embargante contra o Acórdão 2461/2019-TCU-Segunda Câmara, que, por sua vez, havia julgado irregulares contas especiais daquela empresa e de outros responsáveis e os condenado, solidariamente, ao recolhimento de débito.
ACORDAM os Ministros do Tribunal de Contas da União, reunidos em sessão da 2ª Câmara, ao acolher as razões expostas pelo Relator, com fundamento no art. 34 da Lei 8.443/1992, em:
9.1. conhecer dos embargos de declaração e rejeitá-los;
9.2. dar ciência deste Acórdão ao embargante, com a informação de que a íntegra do Relatório e do Voto que o fundamentam está disponível no endereço eletrônico www.tcu.gov.br/acordãos.

Embargos de declaração opostos  por Albuquerque Engenharia Importação e Exportação Ltda. contra decisão que negou provimento a recurso de reconsideração por ela interposto contra Acórdão que julgou irregulares suas contas especiais e lhe imputou débito solidário em decorrência da ausência de comprovação da execução de serviços no âmbito dos Convênios 2.978/2001 e 3.543/2004, destinados, em conjunto, à conclusão da construção, à ampliação e ao aparelhamento do Hospital Regional do Vale do Juruá, em Cruzeiro do Sul/AC.

Segunda Câmara

Entidades/órgãos do Governo do Estado do Acre.

3. Embargante: Albuquerque Engenharia Importação e Exportação Ltda. - Em Recuperação Judicial (34.696.955/0001-47).

13.1. Ministros presentes: Bruno Dantas (Presidente), Augusto Nardes, Aroldo Cedraz, Raimundo Carreiro e Jorge Oliveira (Relator).
13.2. Ministro que não participou da votação: Bruno Dantas.
13.3. Ministros-Substitutos presentes: Marcos Bemquerer Costa e André Luís de Carvalho.

JORGE OLIVEIRA

Ministro Jorge Oliveira.

Albuquerque Engenharia Importação Exportação Ltda. - Em Recuperação Judicial interpôs embargos de declaração (peça 175) contra o Acórdão 1686/2021-TCU-Segunda Câmara (peça 164) , que negou provimento a recurso de reconsideração interposto pela embargante contra o Acórdão 2.461 - 2ª Câmara (peça 105) , que, por sua vez, havia julgado irregulares contas especiais daquela empresa e de outros responsáveis e os condenado, solidariamente, ao recolhimento de débito decorrente da ausência de comprovação da execução de serviços no âmbito dos Convênios 2.978/2001 e 3.543/2004, destinados, em conjunto, à conclusão da construção, à ampliação e ao aparelhamento do Hospital Regional do Vale do Juruá, em Cruzeiro do Sul/AC.
2.	Depois de demonstrar o atendimento dos requisitos de admissibilidade e de fazer um resumo dos fatos constantes dos autos, a embargante apresentou as razões dos embargos a seguir transcritas, após as quais requereu o acolhimento do recurso:
"3. RAZÕES DOS EMBARGOS
3.1 OMISSÃO.
No entendimento da Embargante, o Acórdão padece de omissão e obscuridade.
Em relação à omissão, a Embargante entende que a 2ª Câmara não se pronunciou sobre argumentos que, em tese, poderia infirmar a conclusão do julgado (Art. 489, IV, CPC) .
Com efeito, no item 4 do Recurso de Reconsideração (fl. 2196-2199) , a Embargante alegou que o transcurso elevado do prazo entre a ocorrência dos alegados prejuízos e a data da citação prejudicou a apresentação de elementos de defesa, violando o princípio do contraditório.
Ocorre que o parecer da SERUR - cujas razões foram adotadas integralmente no Acórdão embargado - analisou esse argumento sob a ótica de que teria sido alegado "citação irregular". Ora, a alegação do recurso não foi essa. Não houve qualquer arguição de irregularidade do ato citatório, mas apenas que o tempo de 12 anos foi, por si, altamente prejudicial à defesa da Embargante.
É certo que a Embargante apresentou sua defesa e seus recursos nos autos - e não poderia ser diferente. Porém, a tese exposta no Recurso de Reconsideração foi que a ofensa ao contraditório e ampla defesa decorreu do lapso temporal entre os fatos objeto da Tomada de Contas e a citação da empresa (12 anos!) . Observe-se que o fundamento da Corte para condenar a Albuquerque Engenharia se deve à "falta de provas".
Então, é certo que o argumento de prejuízo em razão do lapso temporal é capaz de, em tese, alterar o julgamento. Como a Corte não se manifestou sobre esse argumento, constata-se a omissão.
Também a Corte não se manifestou sobre o argumento de que o serviço de construção de 3.479,01m² foi efetivamente realizado (item 5 do Recurso de Reconsideração) , sendo que, caso considerasse que apena tenha sido pago o valor referente à 1.482m², seria possível a compensação de valores dos serviços executados pela Albuquerque Engenharia, conforme Acórdão proferido no TC Processo 044.312/2013-13) .
 Ou seja, a Embargante arguiu a inexistência de prejuízo ao erário, pois, efetivamente realizou o serviço. Assim, das duas uma: ou ela recebeu regularmente por esse serviço (o que enseja na regularidade das contas) ou ela não recebeu (tendo recebido valor a menor) , o que lhe conferiria um crédito em face da União (devido a boafé) , o que autorizaria a compensação.
Assim, requer que a Corte reconheça o vício de omissão e manifeste-se sobre as teses vindicadas nos itens 4 e 5 do Recurso de Reconsideração.
3.2 OBSCURIDADE
Da leitura do Acórdão, constata-se que foi imputado à Embargante, constata-se que o objeto de imputação de irregularidade consiste, em resumo, na não comprovação dos serviços efetuados em relação às calçadas de concreto, o que se depreende do seguinte trecho:
'10. Em segundo lugar, porque, conforme o relatório e o voto condutores do acórdão contestado, a condenação dos recorrentes se deu em virtude da não comprovação do nexo entre pagamentos efetuados e serviços supostamente executados, uma vez que, com relação às calçadas de concreto revestidas em cerâmica, não havia detalhamento coerente do serviço ou sequer sua medição.
11. Apesar de alguns dos elementos juntados aos recursos haverem detalhado melhor o serviço executado, remanesce o problema da inexistência de medição, que não foi abordado pelos recorrentes e que continua a inviabilizar o estabelecimento do liame de causalidade entre pagamentos realizados e serviços executados, como visto no item 4.3 acima.'
Ocorre que, como inclusive relatado, tanto a empresa como a gestora do Contrato apresentaram provas robustas e incontestáveis da realização de todos os serviços conforme previsão do contrato administrativo (observa-se a juntada de AS BUILT e fotos que atestam a existência das calçadas dentro dos parâmetros contratados) .
Desse modo, não ficou claro se o Tribunal de Contas concluiu pela inexistência de provas da construção e entrega do objeto (calçadas de concreto revestidas em cerâmica) ou se considerou apenas não estar demonstrada a correta a medição (na avaliação da Corte) .
Ou seja, para a Corte é incontroverso que houve a construção da 3.479,01m² calçada conforme comprovado nos autos?
Também foi considerado que a empresa Albuquerque Engenharia recebeu apenas por 1.482,95m²?
Esse esclarecimento é crucial para o entendimento das premissas fáticas e jurídicas adotadas pelo TCU na análise desse caso."  (grifos no original) 
É o Relatório.

Felippe Ferreira Nery (OAB/AC 3.540), Emmily Teixeira de Araujo (OAB/AC 3507/) e outros, representando Albuquerque Engenharia Importação e Exportação Ltda. - Em Recuperação Judicial.

Não atuou.

EMBARGOS DE DECLARAÇÃO CONTRA NÃO PROVIMENTO DE RECURSO DE RECONSIDERAÇÃO (ACÓRDÃO 1.686/2021 - 2ª CÂMARA) INTERPOSTO CONTRA CONDENAÇÃO EM TOMADA DE CONTAS ESPECIAL (ACÓRDÃO 2.461/2019 - 2ª CÂMARA) DECORRENTE DA AUSÊNCIA DE COMPROVAÇÃO DA EXECUÇÃO DE CONVÊNIOS DESTINADOS A CONSTRUÇÃO, AMPLIAÇÃO E APARELHAMENTO DO HOSPITAL REGIONAL DO VALE DO JURUÁ, EM CRUZEIRO DO SUL/AC. INEXISTÊNCIA DAS FALHAS APONTADAS. REJEIÇÃO.

TOMADA DE CONTAS ESPECIAL (TCE)

não atuou.

Atendidos os requisitos de admissibilidade gerais e específicos, conheço dos embargos de declaração opostos por Albuquerque Engenharia Importação Exportação Ltda. - Em Recuperação Judicial contra o Acórdão 1686/2021-TCU-Segunda Câmara.
2.	A deliberação embargada negou provimento a recurso de reconsideração interposto pela embargante contra o Acórdão 2461/2019-TCU-Segunda Câmara (peça 105) , que, por sua vez, havia julgado irregulares contas especiais daquela empresa e de outros responsáveis e os condenado, solidariamente, ao recolhimento de débito decorrente da ausência de comprovação da execução de serviços no âmbito dos Convênios 2.978/2001 e 3.543/2004, destinados, em conjunto, à conclusão da construção, à ampliação e ao aparelhamento do Hospital Regional do Vale do Juruá, em Cruzeiro do Sul/AC.
3.	A embargante apontou, em síntese, as seguintes possíveis falhas na deliberação ora criticada:
3.1.	omissão decorrente da ausência de pronunciamento sobre o argumento de que "o transcurso elevado do prazo entre a ocorrência dos alegados prejuízos e a data da citação prejudicou a apresentação de elementos de defesa", que teria sido equivocadamente analisado "sob a ótica de que teria sido alegada 'citação irregular'", quando, na realidade, "não houve qualquer arguição de irregularidade do ato citatório, mas apenas de que o tempo de 12 anos foi, por si, altamente prejudicial à defesa da embargante", que teria sido condenada devido à "falta de provas";
3.2.	omissão originada da ausência de manifestação sobre o argumento de que "o serviço de construção de 3.479,01m² foi efetivamente realizado (item 5 do Recurso de Reconsideração) , sendo que, caso considerasse que apenas tenha sido pago o valor referente a 1.482m², seria possível a compensação de valores dos serviços executados pela Albuquerque Engenharia, conforme Acórdão proferido no TC Processo 044.312/2013-13") ;
3.3.	obscuridade, uma vez que, apesar de "tanto a empresa como a gestora do contrato" haverem apresentado "provas robustas da realização de todos os serviços conforme previsão do contrato administrativo, (...) não ficou claro se o Tribunal de Contas concluiu pela inexistência de provas da construção e entrega do objeto (calçadas de concreto revestidas em cerâmica) ou se considerou apenas não estar demonstrada a correta medição (na avaliação da Corte) ".
4.	Considero que não ocorreram as falhas apontadas pela embargante.
5.	O argumento da violação do contraditório em razão do tempo decorrido entre os fatos e a citação da embargante foi examinado e rechaçado nos seguintes itens do Voto condutor da deliberação embargada e da instrução da Serur, expressamente incluída entre as razões de decidir deste Relator (item 12 do Voto) :
"Relatório
 (...) 
6.1.	A Empresa Albuquerque Engenharia alega que não foi notificada e que quem recebeu a notificação foram os gestores, tendo sofrido "severo prejuízo à sua defesa, pois tomou ciência das imputações contra si em prazo superior a 12 anos", o que, "de per si, constitui dano processual, considerando que o armazenamento de documentos e até colheita de provas testemunhais restam gravemente prejudicadas pelo decurso do tempo". Notadamente, por ter sido condenada por não ter comprovado a execução dos serviços (peça 123, p. 15-18) .
Análise:
 (...) 
6.3.	No que concerne, preliminarmente, à suposta falta de oportunidade à recorrente de se pronunciar no processo e tomar conhecimento dos atos processuais anteriores ao julgamento do processo, rectius, julgamento do mérito da pretensão, o que teria, segundo a recorrente, inviabilizado seu acompanhamento e/ou sua ciência dos mesmos, verifica-se em detida análise dos autos que tal alegação é infundada.
6.4.	Com efeito, os documentos que compõem os autos fazem prova inequívoca e eloquente de que o processo respeitou, escrupulosamente e a todo momento, os princípios constitucionais do devido processo legal, do contraditório e da ampla defesa, solenemente insculpidos no art. 5°, incisos LIV e LV, da Constituição da República.
6.5.	Veja-se que durante a instrução processual houve a citação escorreita pela SeinfraUrbana, por meio do Ofício 173/2015-TCU/SeinfraUrbana, peça 36, e recepcionado em 2/4/2015 (peça 42) no endereço constante da base de dados da Receita Federal do Brasil (pesquisa à peça 35) . 
6.6.	A empresa, em seguida, constituiu procurador, nos termos da procuração recebida em 4/5/2015 (peça 47) e apresentou alegações, conforme documentos juntados às peças 55-62. Além de ter sido citada, novamente, em 25/1 e 23/2/2017 (peças 89 e 94) e ter protocolado nova manifestação, colacionada à peça 96.
 (...) 
6.8.	O fato da conclusão e julgamento da TCE ter se estendido por todo este período, decorre da complexidade do processo em questão, e não da inércia do Poder Público, que, no caso sub examine, fiscalizou a aplicação dos recursos públicos federais de forma, praticamente, concomitante à aplicação destes por parte da municipalidade, nos termos do Relatório de Auditoria 844/2006 constante do TC Processo 023.288/2006-0, que originou a conversão da presente TCE, por meio do Acórdão 621/2009-TCU-Primeira Câmara, rel. Ministro Marcos Vinicios Vilaça (peça 1, p. 2) . 
 (...) 
6.10.	Portanto, o lapso temporal para o julgamento da TCE e de seus eventuais recursos não caracteriza, por si só, fato impeditivo para o exercício dos direitos constitucionais do recorrente, o qual foi oportunizado ao longo de todos estes anos.
 (...) 
Voto
 (...) 
3.	Os argumentos recursais são, em síntese, os seguintes:
 (...) 
3.2.	ausência de comunicação à empresa nas etapas iniciais do processo, uma vez que somente os gestores da Seop/AC foram notificados desde o princípio das apurações, enquanto a Albuquerque Engenharia somente foi chamada aos autos mais de 12 anos após os fatos, o que comprometeu sua produção de provas e seu exercício do contraditório e da ampla defesa;
 (...) 
4.	A Secretaria de Recursos - Serur rejeitou tais argumentos pelos motivos a seguir:
 (...) 
4.2.	não houve vício de procedimento, uma vez que o longo trâmite do processo decorreu da complexidade da matéria nele tratada e que a empresa foi citada consoante os normativos pertinentes, constituiu procurador e apresentou alegações de defesa, que foram devidamente analisadas e rejeitadas".  (grifos não são do original) 
6.	Acrescente-se, nesta oportunidade, que a alegação de comprometimento do exercício do direito de defesa em razão do tempo decorrido não encontra amparo nos fatos, visto que a empresa juntou aos autos farta documentação, que foi devidamente examinada na decisão condenatória e, como a seguir se verá, também na deliberação embargada.
7.	No tocante à segunda suposta omissão suscitada, relativa ao argumento de que seria possível a compensação de valores dos serviços executados pela embargante, verifico que o ponto foi devidamente abordado no Relatório e no Voto que fundamentaram a decisão embargada, como se vê nos trechos a seguir transcritos, que demonstraram a impossibilidade do abatimento pleiteado, uma vez que: (i) ao contrário do alegado nos embargos, os elementos recursais não comprovaram a efetiva construção de 3.479,01m² de calçadas, como adiante se verá; e (ii) o valor do débito imputado já não incluía a quantia referente à fração de 1.482,95m² cuja execução foi reconhecida, além de, onde foi possível efetuar a compensação, esta já haver sido feita, conforme destacado nos trechos que abaixo grifei:
"Relatório
 (...) 
7.5. Note-se que, por ocasião da prolação do Acórdão a quo, o Exmo. Ministro Raimundo Carreiro asseverou que a irregularidade decorreu da não comprovação parcial do liame necessário entre os pagamentos realizados e os serviços executados, o que, por sua vez, conduziu à imputação de débito, nos seguintes termos (peça 106, p. 3) :
'24.	Com relação ao mérito propriamente dito, vale também destacar demonstração feita pela unidade instrutiva, igualmente de forma detalhada, onde a sociedade responsável logrou êxito em comprovar, mediante fotos e planta da situação, o valor recebido de R$ 150.890,16 (decorrente da medição de 1.482,95 m² de "Calçada em concreto", no âmbito do Contrato n. 66/2002, 15ª medição; peça 20, p. 15) , remanescendo como devida, no que pertine ao Contrato 66/2002 (1ª Etapa,) a quantia de R$ 179.574,61.
25.	Isso porque, como bem destacado nos itens 125/126 da instrução contida à peça 100, há enorme diferença relativa a Serviços Adicionais e Calçadas Internas que não tiveram comprovação de execução nos autos, não havendo, quanto às calçadas, sequer medição.
26.	Cumpre-se também registrar, com relação ao Contrato nº 43/2004 (2ª Etapa) , que após o cotejo entre os dados apresentados na defesa e a documentação anteriormente juntada à peça 77, contendo pranchas e memórias de cálculo extraídas de forma automática dos desenhos, verificou-se que, nas memórias de cálculo extraídas do projeto as built da obra, conforme documentação apresentada pela empresa, constavam os quantitativos executados em valor maior do que o previsto na planilha original para itens relativos às passarelas do empreendimento, o que levou a Unidade Técnica a concluir, após, repita-se, detalhada e comprovada análise, que o montante de R$ 139.562,90 pode ser compensado com o débito de R$ 160.088,05 apurado anteriormente no âmbito daquele contrato, pelo que o débito remanescente no citado ajuste fica em R$ 20.525,15. (vide itens 130/132 da peça 100) 
27.	Por esta razão, aquiesço, repito, às conclusões expostas pela Unidade Técnica, inclusive as incorporando às presentes razões de decidir, para fixar os débitos dos responsáveis em R$ 179.574,61 quanto ao Contrato 66/2002 (1ª Etapa) e R$ 20.525,15 quanto Contrato nº 43/2004 (2ª Etapa) .'
7.6.	Nesse sentido, o Relatório que acompanha o Acórdão recorrido demonstrou, de forma detalhada, os motivos pelos quais esta Corte de Contas glosou parte das despesas relativas à execução das calçadas em concreto revestidas em cerâmica, in verbis (peça 107, p. 15-16) : 
'119. Na sequência, sobre os elementos de defesa apresentados, em uma primeira abordagem a empresa afirma que teria executado os serviços de "Calçada em concreto (revestida de cerâmica) ", serviços esses executados no calçamento frontal do prédio, conforme planta de situação e fotos apresentadas (peça 96, p. 14-16) . Todavia, aduz que, equivocadamente, foram considerados como executados apenas os serviços de calçamento realizados em torno dos blocos.
120. Os citados serviços teriam totalizado a importância de R$ 150.890,16. Sobre o ponto, cumpre resgatar análise empreendida na instrução anterior, acostada à peça 79, p. 16:
72. O item "calçada em concreto" não estava previsto na planilha original da contratação, tendo sido incluído como "serviço adicional" ao bloco do ambulatório. Ocorre, no entanto, que foram medidos e pagos um volume total de 1.482,95 metros cúbicos (m3) de concreto, ao preço de R$ 101,75/m3 (incluído o BDI contratual de 25%) , perfazendo R$ 150.890,16 somente para esse item. Para se ter uma ideia, esse quantitativo seria suficiente para pavimentar uma área de mais de 18 mil metros quadrados de calçada com uma espessura de 8 cm. 
73. A partir do preço unitário do item (R$ 101,75/m3) , infere-se com base no preço dos sistemas referenciais que a unidade de medida correta seria, na verdade, em metros quadrados (m2) . Contudo, ainda assim, não há previsão no projeto para tal quantitativo (1.482,95 m2) , uma vez que, considerando que o bloco do ambulatório possui um perímetro aproximado de 236 m, a quantidade medida seria suficiente para a execução de uma calçada de contorno ao bloco com quase seis metros de largura. Ademais, observa-se que foram medidos 175,40 m2 de "calçada de contorno" (ao preço de 76,93/m2) em item distinto da mesma planilha. 
74. Dessa forma, considera-se que podem ter sido pagos indevidamente 1.482,95 m2 de "calçada em concreto" com recursos do Contrato 66/2002 (Convênio 2.978/2001 - 1ª etapa) .
121. Na planilha elaborada na instrução à peça 79, Anexo II ("Comparativo entre as medições acumuladas da 1ª e da 2ª etapa e detalhamento das inconsistências verificadas para fins de cálculo de débito") , verifica-se, de fato, que o valor pago ao serviço "Calçada em concreto", incluído no grupo de serviços que compunham o bloco do ambulatório, foi considerado indevido, uma vez que não havia detalhamento coerente sobre sua execução, nem na planilha orçamentária e tampouco nos projetos apresentados.
122. Recorde-se que no documento apresentado pela Administração no âmbito do TC Processo 023.288/2006-0, contendo a relação dos serviços executados em cada etapa do empreendimento (DOC-04; TC Processo 023.288/2006-0, peça 12, p. 17-48) , sequer consta da relação o aludido serviço "Calçada em concreto".
123. Assim, o referido valor inseria-se no montante de R$ 330.464,77, referente ao débito apurado no Contrato n. 66/2002 (1ª etapa) , data de ocorrência considerada: 15/12/2004. 
124. Ao apresentar os esclarecimentos acerca do referido serviço, acompanhados de algumas fotos e planta de situação, entende-se que a empresa logrou êxito, em razoável medida, ao justificar o valor recebido de R$ 150.890,16, decorrente da medição de 1.482,95 m² de "Calçada em concreto", no âmbito do Contrato n. 66/2002 (15ª medição; peça 20, p. 15) .
125. Importa registrar, todavia, que a descrição do serviço em tela, inserido no campo "XVI - Serviços Adicionais; Outros", e presente no 15º Boletim de Medição (peça 20, p. 15) , não detalha que o item inclui assentamento de cerâmica da pavimentação dos acessos de pedestres ao empreendimento, conforme destaca a parte. Novamente, percebe-se a enorme deficiência de toda a documentação relacionada ao empreendimento, fato que, per si, configura falta grave.
126. A planilha relativa ao 15º Boletim de Medição previa o item "Calçadas Internas (tijolo cerâmico) ", inserido no campo XIV - Área Externa; Calçadas e Jardins", com o quantitativo de 1.307,96 m², ao custo unitário de R$ 14,53 (peça 20, p. 14) . Entretanto, esse item não teve quantitativo medido ao longo do contrato em contenda.'
7.7. Ao delimitar o fundamento do quantum do débito apurado relativo ao item calçada em concreto observam-se duas irregularidades, a primeira em relação à quantidade executada, se teriam sido os 3.479,01 m², alegados pela defesa, ou os 1.482,95 m² decorrentes da medição realizada durante a execução, tal diferença de 1.996,06 m², se aproxima do quantitativo de 1.307,96 m² referentes ao item "Calçadas Internas (tijolo cerâmico) " (campo XIV - Área Externa; Calçadas e Jardins, à peça 20, p. 14) , que não teve seu quantitativo medido ao longo do contrato.
 (...) 
7.10. No que tange à comprovação da execução do referido item, verifica-se que os documentos apresentados por ocasião deste recurso de reconsideração, em verdade já constavam da presente TCE, por ex.: memória de cálculo ([peça 134] previamente apresentada à peça 77, p. 20-34) , plantas arquitetônicas ([peças 125-133] constante da peça 77, p. 11-19) e planilhas comparativas de quantidade (peça [136, p. 5] constante da peça 78, p. 7) . Não obstante isso, nota-se que houve um maior detalhamento do as built das calçadas e jardins  (peças 137-138)  e uma apresentação de um número maior de fotografias da parte externa do Hospital  (peça 123, p. 23-25 e à peça 139, p. 10-15) em relação às fotografias já apresentadas por ocasião das alegações de defesa, à peça 96, p. 14-15, o que, todavia, não desfaz o juízo anteriormente formado, no sentido de que o boletim de medição e a memória de cálculo das obras somente atestam a execução de 1.482,95 m² de calçadas, não havendo, ainda nesta etapa processual, elementos que infirmem as constatações anteriores.
7.11. Insta ressalvar que a construção do Hospital Regional do Vale do Juruá vem recebendo recursos desde 1996, quando passaram a ser firmados diversos convênios, com os respectivos contratos e aditivos, para a conclusão deste objeto. 
7.12. Desse modo, a fim de delimitar seu escopo de trabalho, a presente TCE circunscreveu sua atuação aos Convênios 2.978/2001 e 3.543/2004 (peça 1, p. 3) e detalhou os serviços que seriam considerados na auditoria por meio do projeto do Hospital, do programa original de implantação e do extrato do as built apresentado em resposta ao Ofício 94/2011-TCU/Secob-3 (peça 22, p. 20-63) .
7.13. Considerando a delimitação temporal e material estabelecida na presente auditoria, com intuito de afastar qualquer confusão de itens de serviços de contratos diferentes, restou comprovado que estava prevista no as built a execução de 3.479,01 m² de calçada em concreto revestida em cerâmica (peça 22, p. 40-42) e foram medidas até aquele momento 1.482,95 m², conforme planilha de medição (peça 20, p. 14-15) .
7.14. Logo, a apresentação da documentação, ainda que mais detalhada dos serviços inquinados, os quais já estavam previstos a época, mas que não foram medidos pelo próprio fiscal do contrato, por meio de planilha de medição, sequer contestada pelos recorrentes, dentro do escopo dos contratos ora auditados, não detém o condão de modificar a realidade encontrada."
 (...) 
Voto
 (...) 
3.	Os argumentos recursais são, em síntese, os seguintes:
 (...) 
3.3.	embora a produção de provas da execução dos serviços questionados tenha sido prejudicada por ocasião da apresentação de alegações de defesa, as fotografias, o projeto as built, as memórias de cálculo, as plantas arquitetônicas e as planilhas comparativas, todos agora anexados aos recursos, demonstrariam a execução total da área prevista de calçadas de concreto revestidas em cerâmica, item que teria dado origem ao débito imputado.
4.	A Secretaria de Recursos - Serur rejeitou tais argumentos pelos motivos a seguir:
 (...) 
4.3.	vários dos documentos trazidos nos recursos já constavam dos autos e haviam sido analisados anteriormente; além disso, embora haja maior detalhamento no agora apresentado projeto AS BUILT, que contempla a execução de 3.479,01 m² de calçadas, remanesce o problema da ausência da respectiva medição, já que a última aferição disponível registra apenas 1.482,95 m2 confeccionados.  
 (...) 
10.	Em segundo lugar, porque, conforme o relatório e o voto condutores do acórdão contestado, a condenação dos recorrentes se deu em virtude da não comprovação do nexo entre pagamentos efetuados e serviços supostamente executados, uma vez que, com relação às calçadas de concreto revestidas em cerâmica, não havia detalhamento coerente do serviço ou sequer sua medição.
11.	Apesar de alguns dos elementos juntados aos recursos haverem detalhado melhor o serviço executado, remanesce o problema da inexistência de medição, que não foi abordado pelos recorrentes e que continua a inviabilizar o estabelecimento do liame de causalidade entre pagamentos realizados e serviços executados, como visto no item 4.3 acima."
8.	Por fim, também não procede a afirmação concernente à possível existência de obscuridade na deliberação embargada, supostamente decorrente do fato de que, apesar da apresentação de "provas robustas da realização de todos os serviços conforme previsão do contrato administrativo, (...) não ficou claro se o Tribunal de Contas concluiu pela inexistência de provas da construção e entrega do objeto (calçadas de concreto revestidas em cerâmica) ou se considerou apenas não estar demonstrada a correta medição (na avaliação da Corte) ".
9.	Como mostram os dois últimos parágrafos acima transcritos, em especial os trechos neles negritados, os motivos da condenação foram explicita e claramente declinados, o que afasta a eventualidade de ocorrência da suposta falha apontada.
10.	Por fim, chamo a atenção para o fato de que, como visto nos itens 3.3 e 8 deste Voto, o embargante, apesar das ressalvas que faz com relação a esse ponto, afirma, em suas próprias palavras, que houve apresentação de "provas robustas da realização de todos os serviços conforme previsão do contrato administrativo".
11.	O reconhecimento de tal peculiaridade fragiliza ainda mais a argumentação relativa à ocorrência de cerceamento de defesa em virtude do longo tempo transcorrido entre os fatos e a citação - argumentação cuja improcedência, friso, já foi anteriormente demonstrada nos itens 5 e 6 deste Voto.
	Desse modo, por inexistirem as supostas falhas nele apontadas, devem os embargos ser rejeitados, na forma da minuta de acórdão que trago a este Colegiado. 
TCU, Sala das Sessões Ministro Luciano Brandão Alves de Souza, em 4 de maio de 2021.
JORGE OLIVEIRA 
Relator